【裁判字號】    97,訴,3820
【裁判日期】    971105
【裁判案由】    偽造文書
【裁判全文】
臺灣臺中地方法院刑事判決              97年度訴字第3820號
公  訴  人  臺灣臺中地方法院檢察署檢察官
被      告  丙○○
選任辯護人  洪曉菁  律  師
上列被告因偽造文書案件，經檢察官聲請以簡易判決處刑（97年
度偵字第3543號），本院認不宜逕以簡易判決處刑，改依通常程
序審理，判決如下：
    主    文
丙○○行使偽造私文書，足以生損害於公眾及他人，處有期徒刑
肆月，如易科罰金，以銀元佰元即新臺幣玖佰元折算壹日，減
為有期徒刑貳月，如易科罰金，以銀元佰元即新臺幣玖佰元折
算壹日；又幫助納稅義務人以不正當方法逃漏稅捐，處有期徒刑
月，如易科罰金，以新臺幣壹仟元折算壹日，減為有期徒刑壹
月又拾伍日，如易科罰金，以新臺幣壹仟元折算壹日。應執行有
期徒刑月，如易科罰金，以銀元佰元即新臺幣玖佰元折算壹
日。緩刑貳年。
    犯 罪 事 實
一、丙○○係址設臺中縣大里市○○里○○街42巷6 號1 樓之納
    稅義務人欣屋清潔社之負責人，亦屬商業登記法及商業會計
    法所稱之商業負責人，並以製作各類所得扣繳憑單及欣屋清
    潔社之營利事業所得稅結算申報書為其附隨業務之人。(一)其
    明知甲○於民國94年間，並未在上開清潔社每月支薪新臺幣
    （下同）1 萬2500元或1 萬3000元，竟基於行使偽造私文書
    之犯意，於95年1 、2 月間某日，委由不知情之成年會計人
    員，製作內容為甲○於94年1 月至5 月，每月在該社領取1
    萬2500元薪資及於94年6 月至12月，每月在該社領取1 萬30
    00元之不實薪資印領清冊，並提出予財政部臺灣省中區國稅
    局大屯稽徵所申報，足生損害於甲○及稅捐機關稽徵之正確
    性。(二)其明知甲○於95年間，在上開清潔社共領取20萬2400
    元之薪資，竟另基於幫助甲○逃漏稅捐及行使業務登載不實
    文書之犯意，於96年1 、2 月間某日，委由不知情之成年會
    計人員，製作甲○向該社只領取18萬元之內容不實各類所得
    扣繳暨免扣繳憑單，向財政部臺灣省中區國稅局大屯稽徵所
    提出申報，以此方法幫助甲○逃漏個人綜合所得稅1344元，
    足以生損害於稅捐稽徵機關對於稅捐稽徵之正確性。
二、案經甲○訴由臺灣臺中地方法院檢察署檢察官聲請以簡易判
    決處刑，本院認不宜逕以簡易判決處刑，改依通常程序審理
    。
    理    由
壹、程序事項：
    按被告以外之人於偵查中向檢察官所為之陳述，除顯有不可
    信之情況者外，得為證據。刑事訴訟法第159 條之1 第2 項
    定有明文，參酌其立法意旨為：檢察官職司追訴犯罪，必須
    對於被告之犯罪事實負舉證之責。就審判程序之訴訟構造言
    ，檢察官係屬與被告相對立之當事人一方，是故偵查中對被
    告以外之人所為之偵查筆錄，或被告以外之人向檢察官所提
    之書面陳述，性質上均屬傳聞證據，且常為認定被告有罪之
    證據，自理論上言，如未予被告反對詰問、適當辯解之機會
    ，一律准其為證據，似與當事人進行主義之精神不無扞格之
    處，對被告之防禦權亦有所妨礙；然而現階段刑事訴訟法規
    定檢察官代表國家偵查犯罪、實施公訴，依法其有訊問被告
    、證人及鑑定人之權，證人、鑑定人且須具結，而實務運作
    時，偵查中檢察官向被告以外之人所取得之陳述，原則上均
    能遵守法律規定，不致違法取供，其可信性極高，為兼顧理
    論與實務，爰於第二項明定被告以外之人於偵查中向檢察官
    所為陳述，除顯有不可信之情況者外，得為證據。查證人林
    有義、甲○於檢察官訊問時均經具結，在遵守法律規定下之
    訊問，並無任何顯有不可信之情況，故證人林有義、甲○於
    偵訊中所為之證述均合乎刑事訴訟法第159 條之1 第2 項之
    規定而得為證據。
貳、實體事項：
一、上揭犯罪事實，業經被告丙○○於偵查、本院準備程序及審
    理時坦承不諱，核與證人即告訴人甲○、證人林有義分別於
    偵查及本院審理時所證述之情節大致相符，並有財政部臺灣
    省中區國稅局94年度未申報核定綜合所得稅核定通知書、財
    團法人金融聯合中心所提供欣屋清潔社登記資訊、欣屋清潔
    社董監事、經理人名單、欣屋清潔社營業項目資訊、商業司
    網站之欣屋清潔社登記資訊、領款人為甲○之94年度薪資印
    領清冊、被告提出之欣屋清潔社95年度帳冊、甲○於三信商
    業銀行帳號第0000000000號帳戶交易明細、甲○於合作金庫
    銀行帳號第0000000000000 號帳戶交易明細、聯邦商業銀行
    北屯分行函附支票提示兌領明細、財政部臺灣省中區國稅局
    大屯稽徵所函附甲○於95年度在欣屋清潔社各類所得扣繳暨
    免扣繳憑單各1 份附卷可稽，足認被告之自白與事實相符，
    洵堪採為論罪科刑之依據。本件事證明確，被告犯行，洵堪
    認定。
二、新舊法比較：按被告行為後，94年2 月2 日修正公佈之刑法
    ，已於95年7 月1 日生效施行（以下簡稱修正前、後刑法）
    ，其中第2 條第1 項「行為後法律有變更者，適用行為時之
    法律。但行為後之法律有利於行為人者，適用最有利於行為
    人之法律」之規定，係規範行為後法律變更所生新、舊法律
    比較適用之準據法，於刑法修正施行後，自應適用該修正後
    之第2 條第1 項之規定，為「從舊、從輕」之比較；又比較
    新舊法時，應就罪刑有關之共犯、未遂犯、想像競合犯、牽
    連犯、連續犯、結合犯，以及累犯加重、自首減輕暨其他法
    定加減原因（如身份加減）與加減例等一切情形，綜其全部
    罪刑之結果而為比較後，再適用有利於行為人之法律處斷，
    而不得一部割裂分別適用不同之新、舊法（最高法院24年上
    字第4634號、29年上字第964 號判例意旨及最高法院95年度
    第8 次刑事庭會議決議參照）。茲比較新舊法如下：
  (一)關於定應執行刑部分：修正前刑法第51條規定「數罪併罰，
    分別宣告其罪之刑，依左列各款定其應執行者：」，其中第
    5 款規定：「宣告多數有期徒刑者，於各刑中之最長期以上
    ，各刑合併之刑期以下，定其刑期。但不得逾20年」，修正
    後刑法第51條第5 款規定：「宣告多數有期徒刑者，於各刑
    中之最長期以上，各刑合併之刑期以下，定其刑期。但不得
    逾30年」，經比較結果，修正後規定並非較有利於被告。
  (二)關於刑法施行法第1 條之1 部分：被告行為後，刑法施行法
    增訂第1 條之1 ，於95年6 月14日公佈，並於同年7 月1 日
    施行；考其立法理由，係為因應94年2 月2 日修正公佈、95
    年7 月1 日施行之刑法施行後，依刑法總則第33條第5 款規
    定，罰金貨幣單位已改為新臺幣，是以分則編各罪所定罰金
    之貨幣單位，自應配合上開規定修正，為使罰金數額趨於一
    致，避免衍生新舊法比較適用問題，以緩和實務適用法律之
    衝擊，於不變動罰金數額之前提下，而為制定，換言之，刑
    法施行法第1 條之1 係在替代罰金罰鍰提高標準條例部分條
    文，與適用罰金罰鍰提高標準條例之結果相同，對於被告而
    言並不發生有利或不利之問題，僅係將貨幣單位由銀元改為
    新臺幣，並非法律變更刑度之條文，當無須就新舊法比較適
    用（臺灣高等法院暨所屬法院95年法律座談會刑事類提案第
    16至19號研討結果可資參照）。
  (三)關於易科罰金之折算標準：查被告行為後，刑法第41條關於
    易科罰金之規定業已修正，於95年7 月1 日施行。依修正前
    刑法第41條第1 項前段規定：「犯最重本刑為五年以下有期
    徒刑以下之刑之罪，而受六個月以下有期徒刑或拘役之宣告
    ，因身體、教育、職業、家庭之關係或其他正當事由，執行
    顯有困難者，得以（銀元）一元以上三元以下折算一日，易
    科罰金」，修正前罰金罰鍰提高標準條例第2 條前段（現已
    刪除）規定：「依刑法第41條易科罰金... 者，就其原定數
    額提高為一百倍折算一日」，及現行法規所定貨幣單位折算
    新臺幣條例第2 條規定﹕「現行法規所定金額之貨幣單位為
    圓、銀元、元者，以新臺幣元之三倍折算之」，則被告行為
    時之易科罰金折算標準，應以銀元1 百元、2 百元、3 百元
    即新臺幣3 百元、6 百元、9 百元折算1 日。而修正後之刑
    法第41條第1 項前段則規定：「犯最重本刑為五年以下有期
    徒刑以下之刑之罪，而受六個月以下有期徒刑或拘役之宣告
    者，得以新臺幣一千元、二千元或三千元折算一日，易科罰
    金」。比較修正前後規定，以修正前刑法之規定較有利於行
    為人，則應依刑法第2 條第1 項前段，適用被告行為時即修
    正前刑法第41條之規定，定易科罰金之折算標準。
  (四)修正前刑法第41條第2 項規定，併合處罰之數罪，均得易科
    罰金，其應執行之刑逾6 月者，亦得易科罰金，然修正後之
    刑法第41條第2 項規定，如均經宣告得以易科罰金之刑度，
    經合併定其應執行之刑如逾有期徒刑6 月者，則併合處罰之
    數罪均不得易科罰金，相較於修正前仍得易科罰金之規定，
    顯然新法對被告較為不利。審之定執行刑之立法意旨，一方
    面為執行刑之便利，他方面係為受刑人之利益，若數罪併罰
    ，部分犯罪行為在舊法，部分犯罪行為在新法，裁判在新法
    施行後，如各罪均合於易科罰金，參酌95年6 月14日新修正
    公佈之刑法施行法第3 條之1 第3 項：「於九十四年一月七
    日刑法修正施行前犯併合處罰數罪中之一罪，且該數罪均符
    合第四十一條第一項得易科罰金之規定者，適用九十年一月
    四日修正之刑法第四十一條第二項規定。」之規定，於併合
    處罰之數罪有前述情形且定應執行之刑逾6 月者，自應採最
    有利於行為人之修正前刑法第41條第2 項規定，仍得易科罰
    金，且應依修正前刑法第41條第1 項前段規定，定其易科罰
    金之折算標準（見臺灣高等法院暨所屬法院因應新修正刑法
    施行座談會提案第5 號法律問題(三)，見該座談會彙編第59至
    63 頁） 。
  (五)被告行為後，刑法第74條業於94年2 月2 日修正公布，並於
    95 年7月1 日施行。但「犯罪在刑法新法施行前，新法施行
    後，緩刑之宣告，應適用新法第七十四條之規定。」最高法
    院95年5 月23日刑事庭第8 次會議決議第7 點可資參照。故
    本案緩刑應適用新法第74條之規定。
三、按商業會計法之商業會計憑證，分為原始憑證及記帳憑證，
    所謂原始憑證，係指證明事項之經過，而為造具記帳憑證所
    根據之憑證，而記帳憑證則係指證明處理會計事項人員之責
    任而為記帳所根據之憑證而言，此觀諸商業會計法第15條之
    規定自明。就營利事業所得核課而言，依營利事業所得查核
    準則第71條第11款之規定，薪資支出之原始憑證，為收據或
    簽收之名冊，其由工會或合作社出具之收據，應另付工人之
    印領清冊，職工薪資如係送交銀行分別存入各該職工帳戶者
    ，應以銀行蓋章證明存入之清冊予以認定（最高法院91年台
    上字第1828號判決意旨參照）。而薪資印領清冊係由薪資發
    放單位（如機關、公司行號或個人等）所制作，由領款人員
    於其上簽章，用以證明該薪資業經其領取之文件，具有收據
    之性質。因之，領款人員在薪資印領清冊上簽章之行為，係
    用以表示，其已經領取該項薪資之意思，即具有以其名義表
    達上開意思之私文書性質（最高法院89年台上字第3099號判
    決意旨參照），性質上係屬商業會計法上之會計憑證，亦屬
    刑法上之私文書，且被告係在執行業務時，將告訴人甲○領
    取薪資之不實事項，記載於薪資印領清冊上，再委託由不知
    情之會計人員，向財政部臺灣省中區國稅局大屯稽徵所申報
    。又所得稅扣繳義務人依所得稅法第89條第3 項或同法第92
    條規定，填發免扣繳憑單或扣繳憑單，旨在使稅捐稽徵機關
    蒐集及掌握課稅資料，以利稅捐稽徵，則員工薪資扣繳暨免
    扣繳憑單，係證明全年度支付員工薪資及代為扣繳綜合所得
    稅之情形，為徵、繳雙方課徵與申報綜合所得稅之依據，其
    既非造具記帳憑證所根據之憑證，亦非證明處理會計事項人
    員之責任，而為記帳所根據之憑證，自非商業會計法第15條
    所規定之商業會計憑證（最高法院92年台上字第1136號判決
    可資參照）。再按，各類所得扣繳暨免扣繳憑單係由扣繳義
    務人，依所得稅法第92條規定所製作之單據，為業務上製作
    之文書（最高法院91年度臺上字第7411號判決意旨參照）。
四、論罪科刑部分：
  (一)核被告就犯罪事實欄一(一)所載之犯行，係犯刑法第216 條、
    第210 條之行使偽造私文書罪、修正前商業會計法第71條第
    1 款商業負責人明知為不實之事項，而填製會計憑證罪（指
    薪資印領清冊部分）；就犯罪事實欄一(二)所載之犯行，係犯
    刑法第216 條、第215 條之行使業務登載不實文書罪、違反
    稅捐稽徵法第43條第1 項之幫助納稅義務人以不正當方法逃
    漏稅捐罪。
  (二)被告利用不知情之成年會計人員製作告訴人之不實薪資印領
    清冊、不實各類所得扣繳暨免扣繳憑單，並先後據以報稅，
    均屬間接正犯。
  (三)被告偽造薪資印領清冊、各類所得扣繳暨免扣繳憑單，其所
    為偽造私文書及業務登載不實文書後，復持以行使偽造私文
    書、登載不實業務文書之低度行為，均為高度之行使行為所
    吸收，均不另論罪。
  (四)被告以一偽造薪資印領清冊之行為，同時觸犯行使偽造私文
    書罪及商業負責人填載不實會計憑證罪，屬想像競合，應從
    一重之行使偽造私文書罪處斷（修正後刑法第55條關於想像
    競合犯之規定，固增加但書：『但不得科以較輕罪名所定最
    輕本刑以下之刑』之規定，惟此係屬科刑之限制，為法理之
    明文化，非屬法律之變更，故就被告刑法修正前所為犯行論
    以想像競合犯，亦不生比較適用之問題）。
  (五)被告以一業務登載不實文書之行為，同時觸犯行使業務登載
    不實文書罪及幫助納稅義務人以不正當方法逃漏稅捐罪，亦
    屬想像競合，應從一重之幫助納稅義務人以不正當方法逃漏
    稅捐罪處斷。
  (六)被告所犯前開行使偽造私文書及幫助納稅義務人以不正當方
    法逃漏稅捐2 罪間，犯意各別，行為不同，應分論併罰。
  (七)簡易判決處刑書已記載被告偽造不實之薪資印領清冊，雖漏
    未引用修正前商業會計法第71條第1 款之條文，應認此部分
    犯行，業已聲請簡易判決處刑，本院自應併予審究。
  (八)爰審酌被告有誠實申報員工領得薪資之義務，竟為逃漏公司
    稅捐，而製作不實之薪資印領清冊，及為幫助告訴人甲○逃
    漏稅捐罪，而製作不實之各類所得扣繳暨免扣繳憑單，先後
    持以報稅等犯罪之動機、目的、手段、對告訴人甲○之權益
    及影響稅捐機關對於稅捐稽收之正確性，有違國民應誠實納
    稅之義務、破壞納稅之公平性，惟念被告事後已賠償甲○2
    萬元（見本院97年度中簡字第977 號卷第20頁），坦承犯行
    ，犯後態度良好等一切情狀，分別量處如主文所示之刑，並
    分別諭知易科罰金之折算標準（犯罪事實欄一(一)所處之刑，
    依修正後刑法第2 條第1 項前段之規定，應適用行為時即修
    正前刑法第41條第1 項前段、修正前罰金罰鍰提高標準條例
    第2 條之規定諭知易科罰金之折算標準；就犯罪事欄一(二)所
    處之刑，依修正後刑法第41條第1 項前段之規定諭知易科罰
    金之折算標準），以示懲儆。
五、被告所為上開行為之犯罪時間，均係於96年4 月24日以前，
    且合於中華民國96年罪犯減刑條例第2 條第1 項第3 款規定
    之減刑條件，各應依該條例規定減其宣告刑2 分之1 ，並就
    犯罪事實欄一(一)所處之刑，依修正後刑法第2 條第1 項前段
    之規定，適用行為時即修正前刑法第41條第1 項前段、修正
    前罰金罰鍰提高標準條例第2 條之規定諭知易科罰金之折算
    標準。另就犯罪事實欄一(二)所處之刑與犯罪事實欄一(一)所處
    之刑，依修正前之刑法第51條第5 款、中華民國96年罪犯減
    刑條例第10條第1 項規定應執行之刑，及依修正前刑法第41
    條第2 項、修正後刑法施行法第3 條之1 第3 項之規定，得
    以易科罰金，並採修正前刑法第41條第1 項前段之規定，作
    為對被告定應執行刑後之易科罰金標準。又被告未曾受有期
    徒刑以上刑之宣告，有前案紀錄表1 份在卷可稽，本院斟酌
    被告，短於思慮，致觸犯刑罰規定，且事後業與告訴人甲○
    達成和解，賠償其所受之損失，經此偵審程序，當知所警惕
    ，信無再犯之虞，本院因認對其所宣告之刑，以暫不執行為
    適當，依刑法第74條第1 項第1 款之規定併予宣告緩刑2 年
    ，以啟自新。
六、至於告訴人對被告所犯罪事實欄一(二)所載之部分，是否有違
    反稅捐稽徵法第41條第1 項之罪嫌，茲因檢察官未提起公訴
    ，本院依法自不得併予以審理，自應由檢察官另行依法偵查
    ，併予敘明。
據上論斷，應依刑事訴訟法第452 條、第299 條第1 項前段，修
正前商業會計法第71條第1 款，稅捐稽徵法第43條第1 項，刑法
第2 條第1 項、第11條前段、第216 條、第210 條、第215 條、
第55條前段、第74條第1 項第1 款、（修正前、後）第41條第1
項前段、（修正前）第41條第2 項、（修正前）第51條第5 款，
修正前罰金罰鍰提高標準條例第2 條，刑法施行法第1 條之1 、
第3 條之1 第3 項，中華民國96年罪犯減刑條例第2 條第1 項第
3 款、第7 條、第10條第1 項，判決如主文。
本案經檢察官乙○○到庭執行職務。
中    華    民    國    97    年    11    月    5     日
                  刑事第九庭  審判長法  官  施慶鴻
                                    法  官  何世全
                                    法  官  楊萬益
上正本證明與原本無異。
如不服本判決，應於收受送達後10日內向本院提出上訴書狀（應
敘述具體理由並附繕本）。
上訴書狀如未敘述理由，應於上訴期間屆滿後20日內補提理由書
於本院。
                                    書記官  譚系媛
中    華    民    國    97    年    11    月    5     日
附錄論罪科刑法條
第71條商業負責人、主辦及經辦會計人員或依法受託代他人處理
會計事務之人員有左列情事之一者，處五年以下有期徒刑、拘役
或科或併科新臺幣十五萬元以下罰金：
一、以明知為不實之事項，而填製會計憑證或記入帳冊者。
二、故意使應保存之會計憑證、帳簿報表滅失毀損者。
三、意圖不法之利益而偽造、變造會計憑證、帳簿報表內容或撕
    毀其頁數者。
四、故意遺漏會計事項不為記錄，致使財務報表發生不實之結果
    者。
五、其他利用不正當方法，致使會計事項或財務報表發生不實之
    結果者。
中華民國刑法第210條
（偽造變造私文書罪）
偽造、變造私文書，足以生損害於公眾或他人者，處 5 年以下有
期徒刑。
中華民國刑法第215條
（業務上文書登載不實罪）
從事業務之人，明知為不實之事項，而登載於其業務上作成之文
書，足以生損害於公眾或他人者，處3 年以下有期徒刑、拘役或
5 百元以下罰金。
中華民國刑法第216條
（行使偽造變造或登載不實之文書罪）
行使第 210 條至第 215 條之文書者，依偽造、變造文書或登載
不實事項或使登載不實事項之規定處斷。
稅捐稽徵法第43條
（教唆或幫助逃漏稅捐等之處罰）
教唆或幫助犯第四十一條或第四十二條之罪者，處三年以下有期
徒刑、拘役或科新台幣六萬元以下罰金。
稅務人員、執行業務之律師、會計師或其他合法代理人犯前項之
罪者，加重其刑至二分之一。
稅務稽徵人員違反第三十三條規定者，除觸犯刑法者移送法辦外
，處一萬元以上五萬元以下罰鍰。


司法院資訊處製作；財團法人民間司法改革基金會備份。
